【裁判字號】    94,上訴,2148
【裁判日期】    950112
【裁判案由】    偽造文書等
【裁判全文】
臺灣高等法院臺中分院刑事判決        94年度上訴字第2148號
上  訴  人
即  被  告  辛○○
選任辯護人  徐正安律師
上列上訴人因偽造文書等案件，不服臺灣苗栗地方法院93年度訴
字第225號中華民國94年9月7日第一審判決（起訴案號：臺灣苗
栗地方法院檢察署92年度偵字第3585號），提起上訴，本院判決
如下：
    主    文
原判決撤銷。
辛○○行使偽造私文書，足以生損害於公眾及他人，處有期徒刑
壹年拾月。
    事    實
一、辛○○係以土地代書為業，於民國（下同）89年底，受己○○（已於94年1 月21日死亡）之委任，辦理其長子劉盛耆（
    禁治產人，監護人係其弟戊○○）所有坐落於苗栗縣公館鄉
    ○○○段417 之2 號、417 之16號、417 之5 號、417 之17
    號共4 筆土地之分割（共有人為劉盛耆及徐瑞英），及將分
    割後由劉盛耆單獨所有之417 之2 號、417 之16號共2 筆土
    地移轉與劉盛耆之養子丁○○（為戊○○之生子）之手續。
    詎辛○○利用受委託辦理土地分割及移轉程序之機會，竟意
    圖為自己不法之所有，並基於偽造、行使偽造私文書及使公
    務員登載不實之犯意，於90年初由辛○○向己○○、戊○○
    、乙○○及丁○○等人佯稱欲辦理土地分割及移轉手續，索
    取渠等身分證、印章及印鑑證明等資料，並於93年3月6日盜
    用己○○、乙○○、丁○○等人前開印章，偽造同意出賣前
    述417之2號、417之16號2筆土地予辛○○之劉盛耆親屬會議
    記錄，並利用不知情之戊○○製作不實之不動產買賣契約書
    ，嗣90年3月12日辛○○攜帶前述虛偽不實之不動產買賣契
    約、親屬會議記錄等相關資料，並使不知情誤以為係辦理分
    割移轉手續之戊○○共同前往苗栗地政事務所，辦理所有權
    移轉登記手續，使承辦之公務員陷於錯誤，誤信該417之2號
    、417之16號2筆土地交易之合意，而予以審核通過，並登載
    於其職務上所製作之土地登記謄本、土地所有權狀等文書，
    而詐取前開417之2號、417之16號2筆土地得逞，足以生損害
    於劉盛耆及地政機關登記之正確性。復於90年4月2日（登記
    日期為同年4月4日）持該417之2號、417之16號2筆土地所有
    權狀及設定抵押契約書等證件，向新竹國際商業銀行苗栗分
    行（下稱新竹商銀苗栗分行）申請最高限額抵押貸款新台幣
    （下同）1,500萬元，嗣新竹商銀苗栗分行核撥貸款7,991,0
    00元後，辛○○為編造已支付戊○○600萬元土地價款之紀
    錄，乃於90年4月16日及90年9月10日，佯稱為辦理前開土地
    分割及移轉，使不知情之戊○○同往台灣中小企業銀行苗栗
    分行兌領400萬元及200萬元支票6張（每張均各為100萬元）
    ，因戊○○誤以為係辦理土地分割之必要手續，遂於領款後
    隨即交予辛○○。嗣辛○○為繳清相關稅捐，經徵得丙○○
    之同意，製造假買賣，承上開使公務員登載不實之概括犯意
    ，先於90年5月25日使用丙○○授權之方形印章一枚，蓋用
    於土地登記聲請書及所附之土地買賣所有權移轉契約書、農
    地承買人承諾書，向地政機關送件，虛偽將前述417之2號、
    417之16號2筆土地移轉登記予丙○○，旋即又使用丙○○圓
    形印鑑一枚於土地登記聲請書及所附之土地買賣所有權移轉
    契約書、增值稅繳納證明書上，再於90年7月24日向地政機
    關送件，又虛偽將該417之2號、417之16號2筆土地變更登記
    回辛○○名下，使承辦之公務員將此不實事項登載於職務上
    所掌之土地登記謄本及土地所有權狀等文書，足以生損害於
    地政機關登記之正確性。嗣於91年10月間，前開417之2號、
    417之16號2筆土地經新竹國際商業銀行聲請法院強制執行，
    戊○○等人始知受騙。
二、案經法務部調查局苗栗縣調查站報請臺灣苗栗地方法院檢察
    署檢察官偵查起訴。
    理    由
一、訊據上訴人即被告辛○○雖坦稱確曾受委託辦理前開土地之
    分割登記，事後以買賣為由先將417之2號、417之16號2筆土
    地移轉至自己名下，再移轉給丙○○復移轉至自己名下之過
    程，但否認犯罪，辯稱：上開417之2號、417之16號2筆土地
    確實以600萬元是向戊○○購買；雖無召開親屬會議之事實
    ，而由其製作會議紀錄，但有請戊○○向其家人說明，並請
    其等蓋章，並未盜用印章；確實有交付600萬元給戊○○，
    交付後未再取回。又戊○○除重聽外尚稱健康，偶爾會與鄰
    居賭四色牌，顯非智能不足之人，本件土地買賣係由戊○○
    辦理過戶手續之代理人，戊○○於土地登記申請書上共親自
    簽名五次以上，通知領件亦係通知戊○○，戊○○顯然無法
    諉為不知。上開417之2號、417之16號2筆土地經法院拍賣結
    果609萬元尚無人買受，顯然伊所購土地價格上並無不合理
    云云。惟查：
(一)、證人己○○、徐瑞英於89年底，委任被告辛○○辦理劉盛耆
    （禁治產人，監護人係其弟戊○○）及徐瑞英共有坐落於苗
    栗縣公館鄉○○○段417之2號、417之16號、417之5號、417
    之17號共4筆土地之分割（共有人為劉盛耆及徐瑞英，應有
    部分各2分之1），並於分割後由劉盛耆單獨所有之417之2號
    、417之16號共2筆土地移轉與劉盛耆之養子丁○○（為戊○○之生子）及戊○○等情，業據證人己○○於警詢證述無訛
    （偵卷第29頁），核與證人徐瑞英於原審證稱：「問：如何
    稱呼戊○○父親（即己○○）？答：他是我大伯，就是我先
    生的大哥。」、「問：4、5年前有無聽說他想把土地分割、
    過戶給子孫？答：有，那時我和他的土地是連名，我們各2
    分之1，他說他年紀大了，要把土地過戶給他兒子，就是戊○○、劉盛耆。」、「問：是否他當面告訴你？答：是的。
    」、「問：他有無說要過戶給何人？答：因土地本來就是他
    大兒子劉盛耆的名字，他們有3兄弟戊○○、劉盛耆、劉昌
    耆，所以他就想分給3個兒子，因為己○○名下的6分地早已
    過戶給劉昌耆，另外還有劉盛耆和我先生劉瑞英 (已過世)
    共同持分各2分之1，我們各有8分地，己○○尚未過世前，
    就希望把劉盛耆持分過戶給他弟弟戊○○及其養子丁○○。
    」、「問：他找何人辦過戶手續？答：我們是找被告。」、
    「問：為何你是說我們？答：因為當時我和劉盛耆各持分2
    分之1，於是我就和己○○商量好一起去找被告。」、「問
    ：委託被告辦分割登記，是由你出面還是你與己○○一起去
    找被告？答：我與戊○○一起去。」等語相符（原審卷183
    至189頁），而證人戊○○、乙○○、丁○○分別於警詢、
    偵查及原審亦為相同之證述，證人即本件出名辦理分割土地
    代書楊振華於警詢亦證稱：被告受徐瑞英、戊○○等人委託
    辦理土地分割手續，因被告當時無土地代書執照，故以伊名
    義代辦本件土地分割手續等語（偵卷第34頁）。而本件土地
    分割手續於90年2月13日送件，於90年2月23日完成登記，有
    本件共有物分割之土地登記申請書等相關資料在卷可稽（偵
    卷164至193頁），證人徐瑞英於土地分割手續完成後，順利
    取得相關權狀，亦據證人徐瑞英於原審證述無訛（原審卷第
    188頁），而被告卻未於土地分割完畢後與證人徐瑞英相同
    方式處理，將劉盛耆單獨取得之417之2號、417之16號2筆土
    地相關權狀及證件返還於委託人己○○或戊○○，可見上開
    證人己○○、乙○○、戊○○、丁○○等人證述除委託被告
    辦理劉盛耆及徐瑞英共有坐落於苗栗縣公館鄉○○○段417
    之2號、417之16號、417之5號、417之17號共4筆土地之分割
    手續外，並委託被告於分割後由劉盛耆單獨所有之417之2號
    、417之16號共2筆土地，再移轉與劉盛耆之養子丁○○（為
    戊○○之生子）及戊○○等情，堪以信實。
(二)、被告辛○○以辦理土地分割及移轉手續向己○○、戊○○、
    乙○○及丁○○等人，索取渠等身分證、印章及印鑑證明等
    資料，並於93年3月6日未經己○○、乙○○、丁○○等人之
    同意盜用己○○、乙○○、丁○○等人交付之前開印章，偽
    造同意出賣前述417之2號、417之16號2筆土地予被告之劉盛
    耆親屬會議記錄，並製作不實之不動產買賣契約書，於90年
    3月12日攜帶前述虛偽不實之不動產買賣契約、親屬會議記
    錄等相關資料，並使不知情誤以為係辦理分割及移轉手續之
    戊○○共同前往苗栗地政事務所送件，辦理所有權移轉登記
    手續，使承辦之公務員陷於錯誤，誤信該417之2號、417之
    16 號2筆土地交易之合意，而予以審核通過，並登載於其職
    務上所製作之土地登記謄本、土地所有權狀等文書，而詐取
    前開417之2號、417之16號2筆土地等情，亦據證人丁○○、
    乙○○、戊○○分別於警詢、偵查中及原審證述綦詳 (偵卷
    第6至13、17至20、140至144頁、原審卷第120至156頁），
    證人即被告事務所員工彭馨儀於警詢及原審亦證稱：「我根
    本沒有見過戊○○、己○○、乙○○、丁○○等人, 他們也
    不曾來過辛○○代書事務所辦理相關土地過戶手續．．．。
    」、「兩份親屬會議記錄是由辛○○親自手稿書寫後，拿給
    我用電腦繕打的，我繕打該會議記錄後，則交給辛○○．．
    。」（偵卷第31頁）、「問：親屬會議記錄是否你用電腦繕
    打？答：是的。」、「問：內容是否有人以口授？答：是被
    告先寫給我一份，我再照著打。」（原審卷118頁）。而證
    人戊○○、乙○○、丁○○等人均否認曾經參加親屬會議，
    足見該上開辦理土地分割手續及將劉盛耆單獨取得之417之2
    號、417之16號2筆土地移轉登記予被告之兩份親屬會議紀錄
    均係被告自行繕寫再交證人彭馨儀繕打，並未實際召開親屬
    會議作成會議紀錄等情，亦堪認定。且由90年3月6日移轉上
    開2筆土地予被告之親屬會議記錄內容觀之，其羅列之親屬
    會議成員為己○○、戊○○、乙○○、丁○○、劉致男等5
    人，其中除己○○、戊○○符合民法第1131條之規定外，其
    他3人均不符合法律規定，而在會議記錄上簽章之人僅為己○○、乙○○、丁○○3人，並無劉致男之印章，亦見被告
    僅以其之前辦理土地分割取得之印章盜蓋於其上，其虛偽製
    作90年3月6日親屬會議記錄之情灼然甚明。
(三)、證人己○○、戊○○委託被告分割土地，並於分割後由劉盛
    耆單獨所有之417之2號、417之16號共2筆土地移轉與劉盛耆
    之養子丁○○（為戊○○之生子）及戊○○等情，業如前述
    ，證人戊○○衡情自無可能於土地分割完畢後，未經家族成
    員同意，即將上開417之2號、417之16號2筆土地賣予被告，
    證人即事後協助調解之賴源順於原審亦證稱：「調解之前，
    我私下有拜訪戊○○、劉盛耆、劉昌耆，問他們有無開過家
    屬會議，他們說從來沒有開過，我問代書有無找你們蓋章，
    他們又說沒有，我問他們那如何知道代書將土地過戶走了，
    他們說是鄰居看到土地被查封。劉家在該處算是老實人家，
    向來以務農維生，都是木訥老實人，若要他們賣祖產，對客
    家人傷害很大。我也有問戊○○為何要賣土地，他說他哪有
    要賣土地，我問他是否被告拿600萬元給你，他回答說哪有6
    00萬元，身上如果有6000元就好了。事後我也請被告到我們
    服務處來，請被告設法解決是否把土地還給他們。」、「我
    有問乙○○、丁○○、戊○○，一般委託代書是把權狀、印
    章留在手上，必要時，代書會拿來要你們蓋章，為何本案你
    們要把權狀、印章交給被告，他們回答說因為是鄰居，就把
    權狀、印章放在代書那邊。」（審卷191頁-193頁）。參以
    證人即向己○○承租上開土地種植芋頭之沈靜賢於警詢亦證
    稱: 「我有承租己○○座落於苗栗縣公館鄉○○○段417 之
    2號、417之16號地號土地作種植前述芋頭之用，十餘年來我
    均向己○○承租前述土地，並交付租金予己○○親自收執，
    近2、3年來因為己○○精神耗弱，所以我才與己○○次子戊○○訂約，並將租金交予戊○○，最近一次租期是91及92年
    ，每分地租金新台幣3千元，1年2萬4千元，我都一次付清兩
    年之租金給己○○或戊○○。」、「我根本沒有見過辛○○
    ，而辛○○也沒有跟我講過渠已購得前述土地，也沒有向我
    收取任何土地租金。」、「戊○○根本不知前述土地已遭非
    法變為他人所有。」（偵卷第42、43頁），證人己○○、戊○○等人於90年3月13日被告取得上開417之2號、417之16號
    2筆土地後，仍然繼續與證人沈靜賢訂立租約收取租金，被
    告又未曾表示任何意見，亦徵證人己○○、戊○○、乙○○
    、丁○○等人並不知上開417之2號、417之16號土地已遭被
    告以買賣為由過戶予被告名下，至為顯明。是上開417之2號
    、417之16號2筆土地於分割登記後迅速以買賣為原因移轉於
    被告，無疑是被告利用其經營代書業務熟悉土地移轉流程及
    戊○○等人多年鄰居之信任關係，以瞞天過海之手法所為。
(四)、被告辛○○為繳清相關稅捐，經徵得丙○○之同意，製造假
    買賣，先於90年5月29日使用丙○○授權之方形印章一枚，
    蓋用於土地登記聲請書及所附之土地買賣所有權移轉契約書
    、農地承買人承諾書，虛偽將前述417之2號、417之16號2筆
    土地移轉登記予丙○○，旋即又使用丙○○圓形印鑑一枚於
    土地登記聲請書及所附之土地買賣所有權移轉契約書、增值
    稅繳納證明書上，再於90年7月26日又虛偽將該417之2號、4
    17之16號2筆土地變更登記回辛○○名下，使承辦之公務員
    將此不實事項登載於職務上所掌之土地登記謄本及土地所有
    權狀等文書，足以生損害於地政機關登記之正確性等情，為
    被告所不爭執（本院卷第22頁），並有被告與丙○○上開土
    地登記申請書等相關資料在卷可稽，被告此部分之自白核與
    事實相符，堪以認定。
(五)、被告雖辯稱證人戊○○係辦理過戶手續之代理人，且戊○○
    於土地登記申請書上共親自簽名五次以上，通知領件亦係通
    知戊○○，戊○○顯然無法諉為不知云云。惟證人戊○○有
    聽力障礙，有殘障手冊在卷足憑（偵卷166頁），戊○○一
    耳患有重聽，影響一般事務處理之能力，亦據證人乙○○於
    原審證述明確（原審卷132頁）。而證人賴源順亦證稱；「
    ．．．劉家在該處算是老實人家，向來以務農維生，都是木
    訥老實人．．．。」（原審卷191頁）。被告顯然是利用戊○○對於土地登記相關法律不熟悉，且理解能力及聽力有障
    礙情形下，誤以為其一切所為均是為了完成委託被告辦理土
    地分割及移轉所需，而配合被告之要求所為。再者，被告自
    承自80年即開始執行土地代書業務（本院卷第118頁），其
    經驗豐富，若要辦理本件土地買賣移轉事宜，由其自己擔任
    申請登記之代理人應是順理成章之事，此由被告與丙○○關
    於本件虛偽買賣之土地登記申請書上係由被告為擔任代理人
    可得應證，然被告反而在本件與戊○○買賣移轉申請登記事
    宜，推由證人戊○○擔任申請代理人，有申請登記資料在卷
    可稽（偵卷第194頁），被告斧鑿痕跡可見一斑，證人戊○○無非是其篡奪上開土地任其擺佈之棋子，證人戊○○在本
    件土地買賣移轉事宜所為任何動作，事實上均在被告精密算
    計中，自不能以證人戊○○配合被告所為之行為，據為被告
    有利之認定。
(六)、被告又辯稱：向戊○○買賣上開417之2號、417之16號2筆土
    地，確實有交付600萬元買賣價金給戊○○，交付後未再取
    回，上開2筆土地嗣後經法院拍賣結果609萬元尚無人買受，
    顯然伊所購土地價格上並無不合理云云。查依本件被告與戊○○書立之買賣契約第三條付款方式：本約90年3月3日簽訂
    時被告應給付100萬元、90年3月8日給付100萬元、各項稅捐
    繳納完畢五天內給付100萬元、產權移轉登記完後五天內給
    付100萬元、貸款核撥後給付200萬元，有買賣契約書在卷可
    稽（偵卷第127頁），被告固依買賣契約開具發票日分別為
    90年3月3日、90年3月8日、90年3月15日、90年4月10日、90
    年8月25日、90年9月8日6張各100萬元支票（偵卷第114 至
    11 6頁），作為給付價款之憑據，然上開支票票款分為2次
    兌現，前4張支票至90年4月16日始兌現（發票日均在兌現日
    前），後2張支票至90年9月10日兌現（發票日均在兌現日前
    ），有被告支票存款對帳單在卷可稽（偵卷第122至124頁）
    ，且均係由被告陪同戊○○前往銀行領取後，即由被告收回
    等情，業據證人戊○○證述在卷。而證人即新竹商銀苗栗分
    行貸款鑑價人員吳慶鴻、官政鈞於偵查中證稱：「當時我們
    參考市價鑑價算出這二塊地的市價是1千3百19萬元．．．。
    」、「1千3百19萬元是我們比較保守的鑑價，我們只會估少
    一點，實際上的價格可能不只1千3百19萬元。」（偵卷第
    248 頁），是上開2筆土地當時市價顯然是被告所稱之買賣
    價格600萬元的2倍以上，堪以認定。證人戊○○如非急用金
    錢，不可能會以低於市價2倍以上之價格賣予被告？然證人
    戊○○如係因急用金錢則怎麼可能會不將被告交付見票即付
    之支票如期提示呢？再果如被告於法務部調查局苗栗縣調查
    站所供述，於90年3月3日簽約時就把支票交予戊○○收執，
    則戊○○可以找家人共同前往領款，或存入支票，為何還需
    被告陪同前往兌現領款？無論是400萬元、200萬元兌現，均
    屬鉅額款項，被告身為代書，豈有不建議當場以電匯或其他
    適當方式存入戊○○帳戶，而竟任令其攜帶鉅款離開，豈不
    啟人疑竇？又證人即事後協助調解之賴源順於原審亦證稱：
    調解之前、之後，己○○一家人生活並無明顯改善，幾十年
    都一樣清寒；為了瞭解戊○○是否如被告所說有拿到該600
    萬元，而把它花光，所以我有私下瞭解，只有聽說戊○○私
    下打小象棋，其他沒有不當開支。」等語（原審卷193頁至
    194頁）。可見證人戊○○證稱上開票款均係由被告陪同前
    往銀行領取後，即由被告收回應屬實情。又法院拍賣不動產
    價格除隨市場變動外，往往又因程序繁瑣、是否點交等事宜
    而影響其價格，自不能相隔3、4年後法院拍賣價格作為當時
    買賣價格之認定，被告此部分所辯，亦非有據。
(七)、綜上所述，本件事證已臻明確，被告前開之犯行，洵堪認定
    ，應依法予以論科。被告之辯解或與經驗法則、論理法則有
    違，或與事實不符，均顯屬卸責之詞，不足憑採。
二、核被告辛○○所為，係犯刑法第216條、第210條之行使偽造
    私文書罪、刑法第214條之使公務員登載不實罪及刑法第339
    條第1項之詐欺取財罪。被告與丙○○共同使公務員登載不
    實之犯罪，彼此間有犯意聯絡及行為分擔，均為共同正犯。
    被告利用不知情之戊○○製作不實之買賣契約書並予以行使
    之行為，係間接正犯。被告分別盜用「己○○」、「乙○○
    」、「丁○○」印章並蓋用於不實之90年3月6日親屬會議私
    文書上，係偽造私文書之階段行為。又其偽造私文書之低度
    行為，應為行使偽造私文書之高度行為所吸收，均不另論罪
    ，應依行使偽造私文書罪論處。被告偽造己○○、乙○○、
    丁○○親屬會議記錄係一行為觸犯數罪名，屬想像競合犯，
    應從一重處斷。被告利用戊○○行使虛偽之親屬會議記錄及
    買賣契約書向地政機關辦理移轉登記，應屬單一行為。至於
    被告先後使公務員登載不實等犯行，時間緊接，所犯係構成
    要件相同之罪，顯係基於概括之犯意為之，應依連續犯論處
    ，並加重其刑。又其所犯上開行使偽造私文書、連續使公務
    員登載不實及詐欺3罪間，有方法結果之牽連關係，應依刑
    法第55條後段之規定，從一重行使偽造私文書罪處斷。
三、原審認被告罪證明確，予以論罪科刑，固非無見。惟(一)原判
    決認定被告就上開與丙○○間之虛偽買賣，未經丙○○同意
    （詳如後述），尚有不當。(二)被告利用戊○○製作不實之買
    賣契約並持向地政機關登記，原判決未予認定間接正犯，亦
    有未洽。(三)原判決認定被告連續行使偽造私文書，同有未洽
    。(四)原判決未認定被告與丙○○係使公務員登載不實之共同
    正犯，亦有違誤。被告上訴意旨否認犯罪指摘原判決不當，
    雖無理由，惟原判決既有上開可議之處，自無可維持，應由
    本院撤銷改判。爰審酌被告並無代書執照，業據其供述在卷
    ，竟利用其多年從事代書之專業、被害人對於土地登記程序
    之無知，以及被害人等人之信任，藉機篡奪被害人之土地，
    於取得土地後又迅速以設定抵押權之方式，轉換為現金，嗣
    後再任由銀行拍賣，其行為至屬不當，且犯後毫無悔意，飾
    詞狡辯，浪費國家司法資源，迄今又未賠償被害人任何損失
    ，惡性非輕，參酌其生活狀況、品行、犯罪之動機、目的、
    手段、所生危害暨檢察官求刑等一切情狀，爰量處如主文第
    2項所示之刑，以資懲戒。被告所盜用之「己○○」、「乙○○」、「丁○○」等人印章，非被告所有，又非義務沒收
    ；所蓋用之印文，亦非義務沒收，且均已連附於相關書狀交
    付地政機關，非被告所有，均不予沒收。
四、公訴意旨另以：被告未經丙○○同意，盜用丙○○印章，偽
    造買賣契約等過戶資料，將系爭2筆土地移轉登記予丙○○
    ，復又變更登記回復自己名下，因而認被告另犯有偽造及行
    使偽造私文書之罪嫌云云。訊據被告否認有此犯行，辯稱：
    嗣後移轉給丙○○及登記回自己名下部分，事先有得到丙○○同意，過戶資料是丙○○之配偶甲○○拿給伊的等語。
(一)、按認定不利於被告之事實，須依積極證據，苟積極證據不足
    為不利於被告事實之認定時，即應為有利於被告事實之認定
    ，更不必有何有利之證據；認定犯罪事實所憑之證據，雖不
    以直接證據為限，間接證據亦包括在內，然而無論直接或間
    接證據，其為訴訟上之證明，須於通常一般之人均不致有所
    懷疑，而得確信其為真實之程度者，始得據為有罪之認定，
    倘其證明尚未達到此一程度，而有合理性之懷疑存在時，即
    無從遽為有罪之確信，最高法院分別著有30年上字第816號
    判例及76年臺上字第4986號判例可資參照。次按刑事訴訟法
    第161條已於91年2月8日修正公布，其第1項規定：檢察官就
    被告犯罪事實，應負舉證責任，並指出證明之方法。因此
    檢察官對於起訴之犯罪事實，應負提出證據及說服之實質舉
    證責任。倘其所提出之證據，不足為被告有罪之積極證明，
    或其指出證明之方法，無從說服法院以形成被告有罪之心證
    ，基於無罪推定之原則，自應為被告無罪判決之諭知，最高
    法院92年臺上字第128號判例參照。
(二)、證人張肇偉於法務部調查局苗栗縣調查站固證稱：被告將系
    爭2筆土地過戶給伊之土地登記聲請書上（按指過戶給丙○○之登記資料，見偵卷215頁）所使用之方形印章非伊所有
    ，應該是辛○○偽刻的，因為伊平日都使用圓形章；82年及
    89年間，曾委託辛○○代辦房屋過戶手續，相關印章、印鑑
    證明、土地所有權狀等資料均放置於辛○○處，拖了很久才
    將上述印章及資料歸還給伊（偵卷22頁）；復於檢察官偵訊
    時證稱：被告去年也去找過伊，要伊跟法官承認伊的身分證
    、印章是他來向伊借，伊有借給他，他的意思是要伊承認伊
    跟他買賣這塊土地（偵卷249頁）。丙○○並提出聲明書一
    紙，用以證明對於被告將土地過戶給他又過戶回去之事情均
    不知情（偵卷27頁）。惟被告於90年5月25日向地政機關送
    件，虛偽將前述417之2號、417之16號2筆土地移轉登記予丙○○，再於90年7月24日向地政機關送件，又虛偽將該417
    之2號、417之16號2筆土地從張肇偉名下過戶到自己名下所
    使用之張肇偉圓形印章之印鑑證明書，係丙○○於90年4月
    20日委託其配偶甲○○向戶政事務所申請的，有苗栗縣公館
    鄉戶政事務所93年11月2日公鄉戶政字第0930001656號函所
    檢附之印鑑登記證明申請書在卷可稽（原審卷第68至74頁）
    ，是被告辯稱上開印鑑證明書係丙○○配偶甲○○於本件虛
    偽買賣移轉登記前所交付，尚非無據。
(三)、又證人丙○○於警詢證稱係82年及89年間曾委託辛○○代辦
    房屋買賣過戶手續，經查丙○○89年9月4日以前之印鑑為方
    形章，嗣於89年9月4日才變更為圓形章，亦有上開戶政事務
    所函檢附之印鑑變更登記申請書在卷足憑（原審卷第70頁）
    ，是證人丙○○於82年及89年委託辛○○代辦房屋買賣過戶
    手續所使用之印鑑證明應屬原有之方形章，或是於89年間申
    請之印鑑證明書，自不可能有留存90年4月20日申請之印鑑
    證明在被告處，而丙○○於90年4月20日委任其配偶甲○○
    申請印鑑證明書，與本件被告與丙○○間虛偽買賣移轉登記
    之時間相近，且丙○○於90年間既未委託被告辦理不動產等
    移轉登記，其為何會委任其配偶甲○○申請印鑑證明書，並
    將之交付予被告使用？證人丙○○否認曾同意授權被告虛偽
    辦理買賣移轉登記云云，顯與上開證據資料不合。又證人丙○○於原審作證時經審判長諭知其陳述恐致自己受刑事訴追
    或處罰，即表示不願意作證，有審理筆錄在卷可稽（原審卷
    第111頁），可見證人丙○○心虛，其上開證詞及聲明書，
    自難遽以憑信。
(四)、綜上，檢察官就此部分提出之證據，尚不足使通常一般之人
    不致有所懷疑，而得確信其為真實之程度，仍有合理性之懷
    疑存在時，本院就此部分無從遽為有罪之確信，本應諭知無
    罪之判決，惟檢察官認此部分與上開論罪部分，有連續犯之
    裁判上一罪關係，爰不另為無罪之諭知。
據上論結，應依刑事訴訟法第369條第1項前段、第364條、第299
條第一項前段，刑法第28條、第56條、第216條、第210條、第21
4條、第339條第1項、第55條，罰金罰鍰提高標準條例第1條前段
，判決如主文。
本案經檢察官庚○○到庭執行職務。
中    華    民    國    95    年    1     月    12    日
              刑事第八庭  審判長法  官  羅  得  村
                                法  官  巫  政  松
                                法  官  紀  文  勝
上列正本證明與原本無異。
如不服本判決應於收受送達後十日內向本院提出上訴書狀，其未
敘述上訴之理由者並得於提起上訴後十日內向本院補提理由書（
均須按他造當事人之人數附繕本）。
                                書記官  顏  子  良
中    華    民    國    95    年    1     月    13    日
中華民國刑法第210條
(偽造變造私文書罪)
偽造、變造私文書，足以生損害於公眾或他人者，處 5 年以下有
期徒刑。
中華民國刑法第214條
(使公務員登載不實罪)
明知為不實之事項，而使公務員登載於職務上所掌之公文書，足
以生損害於公眾或他人者，處3 年以下有期徒刑、拘役或500 元
以下罰金。
中華民國刑法第216條
(行使偽造變造或登載不實之文書罪)
行使第 210 條至第 215 條之文書者，依偽造、變造文書或登載
不實事項或使登載不實事項之規定處斷。
中華民國刑法第339條
(普通詐欺罪)
意圖為自己或第三人不法之所有，以詐術使人將本人或第三人之
物交付者，處5 年以下有期徒刑、拘役或科或併科1 千元以下罰
金。
以前項方法得財產上不法之利益或使第三人得之者，亦同。
前二項之未遂犯罰之。                                  Ｉ


司法院資訊處製作；財團法人民間司法改革基金會備份。
